【裁判字號】    91,上,120
【裁判日期】    920114
【裁判案由】    返還不當得利
【裁判全文】
臺灣高等法院臺中分院民事判決  九十一年度上字第一二○號
    上  訴  人
    即被上訴人    伊敏企業股份有限公司
    法定代理人    丙○○
    即被上訴人    秀傳紀念醫院
    法定代理人    戊○○
    訴訟代理人    郭鑫生
                  乙○○
    受告知訴訟人  甲○○
    受告知訴訟人  己○○
    受告知訴訟人  丁○○
    受告知訴訟人  庚○○
右當事人間返還不當得利事件，兩造對於中華民國九十一年一月十七日臺灣彰化地方
法院九十年度訴字第五九一號第一審判決均提起上訴，上訴人伊敏企業股份有限公司
並於本院追加訴之聲明，本院判決如左：
      主      文
兩造上訴均駁回。
上訴人即被上訴人秀傳紀念醫院應再給付上訴人即被上訴人伊敏企業股份有限公司新
臺幣壹萬壹仟玖佰柒拾玖元，及自民國九十年七月十三日起至清償日止，按週年利率
百分之五計算之利息。
第二審訴訟費用由兩造各自負擔。
追加之訴之訴訟費用由上訴人即被上訴人秀傳紀念醫院負擔。
追加之訴假執行之聲請駁回。
      事實及理由
壹、按訴狀送達後，上訴人不得將原訴變更或追加他訴，但擴張應受判決事項之聲明
    者，不在此限。民事訴訟法第四百四十六條第一項但書、第二百五十五條第一項
    第三款定有明文。本件上訴人即被上訴人伊敏企業股份有限公司（下稱伊敏公司
    ）就不當得利部分，原起訴主張上訴人即被上訴人秀傳紀念醫院（下稱秀傳醫院
    ）應給付新台幣（下同）七十五萬五千元本息，上訴後請求給付七十六萬六千九
    百七十九元本息，核屬擴張應受判決事項之聲明，揆諸前開說明，無須得被上訴
    人之同意，應予准許，合先敘明。
貳、伊敏公司起訴主張：秀傳醫院於民國八十五年一月十四日向伊敏公司購買伽瑪計
    數器及控制用電腦、固液態閃爍計數器各一台，及需為輻射防護工程設計（下稱
    系爭買賣標的物），總價金約定為一百九十五萬元，秀傳醫院迄今僅給付定金十
    九萬五千元，仍有一百七十五萬五千元之尾款未予償付；又秀傳醫院於八十五年
    三月間收受系爭買賣標的物後之八十九年一月十九日，始以存證信函主張系爭標
    的物有瑕庛，而為解除系爭買賣契約之意思表示，並向臺灣臺北地方法院起訴請
    求伊敏公司應返還前開定金十九萬五千元，及請求損害賠償五十六萬元，惟該訴
    訟未經合法送達伊敏公司，伊敏公司於不知情下之情況下受敗訴判決，秀傳醫院
    竟據此判決查封伊敏公司帳戶內之存款，並領取七十六萬六千九百七十九元在案
    ；伊敏公司延至該存款遭查封時，始查悉上情，為此乃向臺灣高等法院提出上訴
    ，經臺灣高等法院以八十九年度上易字第七一六號確定判決，認定前開臺北地院
    第一審判決之送達不合法，不生確定之效力，並以秀傳醫院主張解除契約及損害
    賠償之請求均與法不合，而將前開臺北地院第一審判決廢棄，並駁回秀傳醫院於
    該訴訟之請求；為此，伊敏公司本於買賣契約及不當得利等法律關係，請求秀傳
    醫院給付買賣標的物之尾款一百七十五萬五千元、及不當得利七十六萬六千九百
    七十九元，及均自起訴狀繕本送達之翌日即九十年七月十三日起至清償日止，按
    週年利率百分之五計算之利息等語。（關於上開秀傳醫院不當得利所得之請求部
    分，伊敏公司於原審請求七十五萬五千元，於本院擴張為七十六萬六千九百七十
    九元）。
參、原審判命秀傳醫院應返還伊敏公司不當得利所得七十五萬五千元，及自九十年七
    月十三日起至清償日止，按週年利率百分之五計算之利息，並駁回伊敏公司其餘
    之請求，伊敏公司與秀傳醫院分別對原判決於己不利部分提起上訴。Ａ、關於上
    訴部分，伊敏公司於本院聲明，求為判決：(1)原判決關於不利於伊敏公司部分廢
    棄。(2)秀傳醫院應再給付伊敏公司一百七十六萬六千九百七十九元，及自九十年
    七月十三日起至清償日止，按週年利率百分之五計算之利息（含買賣標的物之尾
    款一百七十五萬五千元、及本院擴張請求之一萬一千九百七十九元部分）(3)伊敏
    公司願供擔保請准宣告假執行。Ｂ、關於答辯聲明，求為判決：秀傳醫院之上訴
    駁回。並於本院補充陳述：
    民法第一百二十九條第一項第二款所稱之承認，為認識他方請求權存在之觀念表
    示，僅因債務人之一方行為而成立，無須得他方之同意，此承認不限於明示，若
    依其他客觀事實足以認定有承認之意思者，亦得以默示為之。系爭儀器於八十五
    年三月交付予秀傳醫院後，伊敏公司承辦人周偉堯持續向秀傳醫院催討給付價金
    ，秀傳醫院承辦人員亦多次表示會給付，該金額已送批示云云，此外於八十八年
    底，伊敏公司負責人亦曾親向找秀傳醫院負責人商談付款事宜，其負責人亦承認
    該貨款債權，只是表明不好用而已。秀傳醫院承辦人承認該債權，表示只是行政
    程序尚未完成，以及僅表示不好用等事實，皆須以認識伊敏公司有價金請求權為
    前提，因此前述事實，應足以證明秀傳醫院有「認識他方請求權之觀念表示」，
    經兩造負責人於八十八年底商談價金事實後，事後於八十八年十二月七日及八十
    九年一月二十日之存證信函，亦僅就瑕疵一事為爭執，由此存證信函亦足證實，
    於兩造交涉過程，秀傳醫院應有認識伊敏公司請求權存在而為承認之明示或默示
    觀念表示等語。
肆、秀傳醫院則以：系爭買賣契約業經臺北地院八十九年度訴字第九九五號確定判決
    認定合法解除，秀傳醫院並據以強制執行在案，已完全解決兩造間契約關係及損
    害賠償等問題，秀傳醫院既係根據確定判決而為執行，其受償即有法律上原因，
    何來不當得利之情事？又縱認秀傳醫院未合法解除系爭買賣契約，惟伊敏公司於
    起訴前既未曾向秀傳醫院請求給付，秀傳醫院並否認有對系爭貨款債務為承認之
    觀念表示，況縱伊敏公司所稱「請求」與「承認」之情事屬實，亦屬時效完成後
    所為，對於已完成之時效所生請求權消滅之效果並無影響，是伊敏公司上開關於
    買賣價金之請求權，既已罹於二年時效而消滅，秀傳公司自得拒絕給付等語，資
    為抗辯。
伍、秀傳醫院不服原判決判命返還不當得利所得七十五萬五千元及其法定遲延利息部
    分提起本件上訴，Ａ、上訴部分，聲明求為判決：(1)原判決關於不利於秀傳醫院
    部分廢棄。(2)右廢棄部分，伊敏公司於第一審之訴及假執行之聲請均駁回。Ｂ、
    答辯部分，聲明求為判決：(1)伊敏公司之上訴、及於本院擴張聲明部分均駁回。
    (2)秀傳醫院如受不利判決，願供擔保請准宣告免為假執行。
陸、本件伊敏公司主張秀傳醫院於八十五年一月十四日向其購買系爭標的物，雙方約
    定總價金為一百九十五萬元，秀傳醫院迄今僅給付定金十九萬五千元，其餘尾款
    一百七十五萬五千元則迄今未付；又秀傳醫院自八十五年三月間收受系爭標的物
    約四年後，始主張系爭標的物有瑕庛，而解除契約，並向臺北地院起訴請求伊敏
    公司返還定金十九萬五千元，及請求損害賠償五十六萬元，嗣經臺北地院以八十
    九年度訴字第九九五號民事判決判決秀傳醫院勝訴在案，秀傳醫院遂據以強制執
    行伊敏公司所有之存款，並獲得七十六萬六千九百七十九元之清償；惟前開臺北
    地院第一審判決其後經伊敏公司提起上訴後，臺灣高等法院認為臺北地院所為送
    達不合法，而以八十九年度上易字第七一六號判決廢棄原判決，並駁回秀傳醫院
    於第一審之訴等情，業據伊敏公司提出買賣契約影本一件、及臺灣高等法院八十
    九年度上易字第七一六號民事判決影本一件為證，並為秀傳醫院所不爭執，秀傳
    醫院執行上開所得金額，並有臺北地院執行命令一紙（臺北地院北院文八十九民
    執宙字第一九四一三號，見原審卷第三五頁）在卷可稽，堪信伊敏公司此部分之
    主張為真實。惟伊敏公司另主張：秀傳醫院應給付尾款一百七十五萬五千元、及
    返還因執行所得之不當得利七十六萬六千九百七十九元等語，則為秀傳醫院所爭
    執，並以系爭買賣契約業經臺北地院八十九年度訴字第九九五號確定判決認定合
    法解除，秀傳醫院並據以強制執行在案，其執行所得非無法律上原因，與不當得
    利要件不符，況縱認秀傳醫院未合法解除系爭買賣契約，伊敏公司貨物餘款之請
    求權已罹於時效等前揭情詞置辯，是本件應予審究者厥為：(一)系爭買賣契約是否
    業經秀傳醫院合法解除？(二)伊敏公司之貨款請求權是否已罹於時效？(三)秀傳醫院
    根據前開臺北地院第一審判決聲請強制執行，並獲取七十六萬六千九百七十九元
    之清償，是否屬於不當得利？
柒、按訴訟標的之法律關係於確定之終局判決中經裁判者，非特不得為新訴訟之標的
    ，即當事人之一造以該確定判決之結果為基礎，於新訴訟作為攻擊或防禦方法時
    ，他造亦不得以該確定判決言詞辯論終結前所提出或得提出而未提出之其他攻擊
    防禦方法，為與該確定判決意旨相反之主張；其反於確定判決之意旨而為主張者
    ，法院於判決時不應斟酌，法院更不得為反於確定判決意旨之裁判，業據最高法
    院著有三十年度上字第八號、四十二年度台上字第一三０六號判例可為參照。經
    查，臺灣高等法院八十九年度上易字第七一六號民事判決之理由略以：「‧‧‧
    原法院（指臺北地院）為本件第一次言詞辯論期日八十九年五月十九日下午三時
    之通知書，已於同年三月二十七日送達上訴人公司（指本件伊敏公司），由其法
    定代理人蓋章收受，嗣又將法定代理人之印章以簽字筆劃上二劃，並以寄存送達
    之方式寄存於敦南路派出所，有該言詞辯論期日通知書之送達證書在卷足憑，原
    法院寄存送達，顯不符前揭法條（指民事訴訟法第一百三十八條、第一百三十六
    條、第一百三十七條）規定，所為寄存送達自不合法，爾後之八十九年六月二十
    三日言詞辯論期日通知書為送達，以寄存送達之方法送達，其送達之合法性，即
    非無疑義，進而准被上訴人（指本件秀傳醫院）請求，由其一造辯論而為判決，
    其所為判決之訴訟程序顯有重大瑕疵；同理，以寄存送達之方法，將應送達於被
    上訴人之原判決，寄存於敦南路派出所，亦非適法，原判決於上訴人八十九年十
    一月六日提起本件上訴時，迄無上訴人已收受原判決之送達資料，原判決尚未確
    定，本件之上訴合法，應無疑義‧‧‧被上訴人於原審主張上訴人所交付系爭標
    的物，不能為正常使用，由上訴人維修八個月後再交付被上訴人使用，仍無法使
    用及通過驗收等事實，不僅為上訴人所否認，且查上訴人於八十五年一月十四日
    出售系爭標的物，而與被上訴人簽訂買賣契約，約定於同年三月三十日交貨，上
    訴人已依約交貨之事實，為上訴人所不爭執，且有被上訴人於八十八年十二月六
    日致上訴人之二二六號存證信函影本足稽；而依被上訴人所陳述之事實，上訴人
    於維修八個月後，於八十五年十一月或十二月間再將系爭標的物交付被上訴人使
    用，被上訴人竟遲至三年後之八十八年十二月六日，始以彰化南瑤郵局第二二六
    號之存證信函，通知上訴人略以系爭標的物有瑕疵、仍未通過驗收程序，進而於
    八十九年一月十九日以同郵局第一０號存證信函，為解除契約之意思表示通知，
    核與前揭法條規定（指民法第三百五十六條）、兩造之約定（指買賣契約第五條
    ）尚有不符，又未能舉證證明上訴人所交付之系爭標的物，為有瑕疵、未具通常
    效用之品質，被上訴人為解除之意思表示，自不生解除契約之效力。‧‧被上訴
    人依據解除契約為本件請求，於法尚非有據，應不予准許，原法院僅憑被上訴人
    之主張，為其勝訴判決並為假執行之宣告，容有未洽，‧‧應由本院予以廢棄改
    判‧‧」等語，此有該民事判決書附卷足憑，並經原法院調閱該解除契約事件民
    事卷宗核閱屬實。秀傳醫院曾主張之契約解除權既於前開確定終局判決中經裁判
    認秀傳醫院所為解除之意思表示，並不生解除契約之效力，則揆諸前開判例意旨
    ，秀傳醫院於本件所為與該確定判決意旨相反之抗辯，即辯稱兩造間關於系爭買
    賣契約關係已合法解除，伊敏公司自無買賣價金之給付義務云云，自無可採。是
    伊敏公司主張系爭買賣契約尚屬有效存在，應屬有據。
捌、惟按商人所供給之商品及產物之代價請求權，因二年不行使而消滅；時效完成後
    ，債務人得拒絕給付。民法第一百二十七條、第一百四十四條第一項分別定有明
    文。本件伊敏公司乃經營醫療器材之廠商，有伊敏公司提出國軍左營醫院九十年
    度醫器材招標程序表影本一件附卷足憑，是伊敏公司主張之價金請求權，顯屬商
    人所供給商品之代價請求權，而有前開二年短期消滅時效之適用。又依據卷附買
    賣契約第四條交貨日期地點：「乙方（即伊敏公司）需在民國八十五年三月三十
    日前交貨至甲方（即秀傳醫院）地點」、第五條付款方式：「‧‧‧(3)第三期：
    儀器試用期自交貨日起算壹個月，驗收合格後，甲方分四期開立即期支票支付乙
    方。」等內容可知，伊敏公司至遲應於八十七年四月三十日之前請求系爭買賣價
    金，否則罹於二年之短期時效後，秀傳醫院自得拒絕給付。惟查，秀傳醫院竟延
    至系爭買賣契約成立五年後即九十年六月六日始提起本件訴訟，請求秀傳醫院給
    付買賣價金，揆諸首揭法條規定，秀傳醫院辯稱本件價金請求權已罹於二年時效
    ，秀傳醫院得拒絕給付，於法自屬有據。至於伊敏公司主張其公司職員周偉堯自
    系爭買賣契約成立後，約三、四個月即向秀傳醫院催討買賣價金一次云云，並經
    證人周偉堯於原審到庭附和其說，然證人周偉堯自承伊為伊敏公司公司之職員，
    同時係系爭買賣契約之經辦人，就爭買賣契約顯然存有一定之利害關係，客觀上
    已難期待其為公允無頗之證述，伊敏公司亦未提出其他佐證，諸如買賣雙方談話
    紀錄、電話記錄或催告給付價金之存證信函等資料以實其說，自難單憑證人周偉
    堯尚存疑義之證詞，即認伊敏公司已有多次反覆不斷之請求。況縱認周偉堯所稱
    確為實情，然其復證稱：最後一次口頭催告是八十八年八、九月（見原審卷第一
    三三頁言詞辯論筆錄），距伊敏公司於九十年六月六日提起本件訴訟遠逾六個月
    ，依民法第一百三十條之規定，亦不生中斷時效進行之效力，伊敏公司此部分所
    為時效中斷之主張，自無可採。另按債務人對於時效完成後所為之承認，除債務
    人知時效之事實而為承認者，其承認可認為拋棄時效利益之默示意思表示外，本
    無中斷時效之可言，最高法院四十九年度台上字第二六二０號判例可資參照。經
    查，秀傳醫院固不否認先後分別於八十八年十二月七日、八十九年一月二十日，
    以存證信函向伊敏公司主張買賣標的物之瑕疵擔保請求權及契約之解除權，此有
    伊敏公司提出之存證信函暨掛號郵件收件回執影本各二件附卷足憑，然經核右揭
    二件存證信函內容，並無法尋得任何關於秀傳醫院承認或拋棄時效等意思表示之
    文字或相類之用語，揆諸右揭判例意旨，顯難僅以秀傳醫院寄發存證信函之舉，
    即以推認有中斷時效之效力，故伊敏公司主張秀傳醫院寄送存證信函之動作，已
    中斷時效，其價金請求權尚未罹於二年時效云云，顯與事實不符，尚無可採。又
    查，證人楊銀明固於原審時到庭證稱：為了系爭標的物乙事，伊曾偕同伊敏公司
    公司負責人去過秀傳醫院醫院二次，第一次在八十七年農曆年年初，當時沒有提
    到買賣價金乙事，只是引薦雙方負責人碰面，為了讓雙方更熟識而已，第二次則
    在八十八年年末，伊敏公司公司負責人有向秀傳醫院醫院負責人提起尾款一事，
    伊敏公司方面說系爭標的物可以使用，秀傳醫院方面則說不能用，雙方僵持不下
    等語，然據此證言至多僅能證明伊敏公司於二年時效完成後，曾再次向秀傳醫院
    請求給付價金而已，至於秀傳醫院爭執系爭標的物不能使用乙節，顯然難以曲解
    為秀傳醫院已知時效之事實而為承認者，是證人楊銀明之證詞，亦不足為伊敏公
    司有利認定之依據，是伊敏公司此部分因承認所為時效中斷之主張，亦難遽為採
    認。本件伊敏公司之買賣價金請求權，既因秀傳醫院以消滅時效完成而拒絕給付
    ，伊敏公司此部分聲明，於法自屬無據，應予駁回。
玖、另按無法律上之原因而受利益，致他人受損害，應返還其利益。雖有法律上之原
    ，而其後已不存在者，亦同。民法第一百七十九條定有明文。經查，秀傳醫院據
    以強制執行伊敏公司七十六萬六千九百七十九元之存款時，固有臺北地院八十九
    年度訴字第九九五號確定民事判決為其依據，惟事後該「確定判決」，業經上級
    法院以送達不合法，而廢棄改判並駁回秀傳醫院之請求確定在案，業如前述，則
    秀傳醫院受有七十六萬六千九百七十九元之利益，其法律上之原因嗣後已不存在
    ，致伊敏公司受有同金額之損害，故伊敏公司主張秀傳醫院受有前開執行所得之
    利益，致其受有同額之損害，屬不當得利，應如數返還伊敏公司一情，於法並無
    不合，應予准許。
拾、綜上所述，伊敏公司本於不當得利及買賣契約等法律關係請求秀傳醫院給付七十
    六萬六千九百七十九元，及自秀傳醫院受領後之起訴狀繕本送達翌日即九十年七
    月十三日起至清償日止，按週年利率百分之五計算之法定遲延利息，於法並無不
    合，應予准許，逾此範圍之請求，則為無理由，伊敏公司關此部分所為假執行聲
    請，亦失所依附，應併予駁回。原審就上開應准許部分中之七十五萬五千元本息
    部分，為秀傳醫院敗訴之判決，經核於法並無不合，秀傳醫院上訴意旨求予廢棄
    改判，為無理由，應駁回其上訴。至於上開應准許部分中之一萬一千九百七十九
    元本息部分，伊敏公司於本院為擴張應受判決事項之聲明，於法並無不合，為有
    理由，自應准許。又伊敏公司之請求不應准許部分，原判決為伊敏公司敗訴之判
    決，並駁回其假執行之聲請，經核於法並無不合，伊敏公司上訴意旨求予廢棄改
    判，為無理由，亦應駁回其上訴。再兩造分別陳明願供擔保，請求准、免假執行
    之宣告，因本件命秀傳醫院應給付之上開金額，秀傳醫院不得上訴第三審法院，
    已告確定，伊敏公司所為假執行聲請，核無必要，應併予駁回。
拾壹、本案事證已臻明確，兩造其餘攻擊防禦方法及舉證，核與判決無影響，爰不另
      一一論述。又伊敏公司於本院復聲請訊問證人周偉堯與楊銀明，旨欲證明證人
      周偉堯曾向秀傳醫院之承辦人員為買賣價金之請求，及秀傳醫院之承辦人員曾
      就系爭標的物之尾款為承認，然證人周偉堯與楊銀明既均已於原審到庭證述綦
      詳，並經本院斟酌衡量其證述之可信度，且證人周偉堯之證言縱若屬實，亦不
      足為伊敏公司有利之認定，業已俱見前述，伊敏公司所請，並無必要。再伊敏
      公司復稱秀傳醫院既無從提出承辦人員名單以供通知渠等到庭陳述，應逕認伊
      敏公司關於時效為完成之主張為真實等語，惟民事訴訟法第三百四十五條所謂
      當事人無正當理由不從提出文書之命者，法院得審酌認他造關於該文書之主張
      或依該文書應證之事實為真實，乃針對書證而為，與本件伊敏公司所欲通知到
      庭陳述者係人證無關，伊敏公司所述，容有誤會，自不足取，均附此敘明。
據上論結，兩造之上訴，均為無理由，伊敏公司追加之訴為有理由，依民事訴訟法第
四百四十九條第一項、第七十九條後段，判決如主文。
中      華      民      國    九十二    年      一      月     十四     日
~B1民事第四庭審判長法  官  黃斐君
~B2                法  官  陳蘇宗
~B3                法  官  張浴美
右為正本係照原本作成。
伊敏公司得上訴。
如對本判決上訴，須於收受判決送達後二十日內向本院提出上訴書狀，其未表明上訴
理由者，應於提出上訴後二十日內向本院提出上訴理由書（須按他造人數附具繕本）
，並繳納送達用雙掛號郵票拾份（每份拾肆元）。
上訴時應提出委任律師或具有律師資格之人之委任狀；委任有律師資格者，另應附具
律師及格證書及釋明委任人與受任人有民事訴訟法第四百六十六條之一第一項但書或
第二項（詳附註）所定關係之釋明文書影本。
~B                書記官  謝雅惠
中      華      民      國    九十二    年      一      月     十五     日
附註：
民事訴訟法第四百六十六條之一（第一項、第二項）
對於第二審判決上訴，上訴人應委任律師為訴訟代理人。但上訴人或其法定代理人具
有律師資格者，不在此限。
上訴人之配偶、三親等內之血親、二親等內之姻親，或上訴人為法人、中央或地方機
關時，其所屬專任人員具有律師資格並經法院認為適當者，亦得為第三審訴訟代理人
。
                                                                        Ｈ


司法院資訊處製作；財團法人民間司法改革基金會備份。
